臺灣彰化地方法院北斗簡易庭民事判決
111年度斗簡字第95號
原      告  黃元    
訴訟代理人  楊若瑜  
            鍾韻聿律師
被      告  楊儒民  

上列當事人間請求確認優先購買權不存在事件，本院於民國111
年5月10日辯論終結，判決如下：
    主      文
原告之訴駁回。
訴訟費用新臺幣壹仟柒佰柒拾元由原告負擔。
    事實及理由
一、原告主張：
　㈠坐落彰化縣○○鎮○○段00地號土地，權利範圍1/2（下稱系爭土
    地）登記在楊卻名下，因楊卻死亡後其繼承人逾期未辦繼承
    登記，經財政部國有財產署中區分署（下稱國產署）委託台
    灣金融資產服務股份有限公司中部分公司（下稱金服公司）
    於民國110年5月27日，以110年度第401批逾期未辦繼承登記
    土地或建築改良物標號第27號公開標售系爭土地並由原告出
    價新臺幣（下同）170,000元得標。
　㈡嗣被告依土地法第34條之1規定以其為系爭土地共有人之一主
    張優先購買權，購買系爭土地，然原告已拍定標買系爭土地
    ，縱被告依土地法第34條之1規定就系爭土地主張優先購買
    權，該優先購買權僅有債權效力，不得對抗原告等語，並聲
    明：確認被告就國產署110年度第401批逾期未辦繼承登記土
    地或建築改良物第27標彰化縣○○鎮○○段00地號土地優先購買
    權不存在。
二、被告則以：金服公司依土地法第73條之1第3項規定，通知第
    一、二順位優先購買權人即「繼承人」、「合法使用人」是
    否行使優先購買權，但第一、二順位優先購買權人即「繼承
    人」、「合法使用人」於法定時間內逾期不具狀聲明，屬放
    棄優先購買權，金服公司再通知第三順位優先購買權人即系
    爭土地共有人是否行使優先承買權，而被告是系爭土地共有
    人之一，於法定時間具狀願以拍定價格170,000元行使優先
    購買權，購買系爭土地，被告因此繳納該170,000元價金後
    辦理系爭土地移轉登記予被告名下等語，並聲明：原告之訴
    駁回。
三、得心證之理由：
  ㈠按確認法律關係之訴，非原告有即受確認判決之法律上利益
    者，不得提起之，民事訴訟法第247條第1項前段定有明文。
    所謂即受確認判決之法律上利益，係指法律關係之存否不明
    確，原告主觀上認其在法律上之地位有不安之狀態存在，且
    此種不安之狀態，能以確認判決將之除去者而言。本件原告
    主張被告對系爭土地無優先購買權存在，為被告所否認，致
    原告買受取得系爭土地有不安之狀態，而此種不安之狀態，
    能以確認判決除去，是原告提起本件確認之訴，自有確認利
    益。
　㈡系爭土地原登記在楊卻名下，但因楊卻死亡後其繼承人逾期
    未辦繼承登記，國產署遂依土地法第73條之1第2項規定，委
    託金服公司公開標售系爭土地，嗣金服公司標售並由原告出
    價170,000元最高得標，金服公司再通知被告為系爭土地共
    有人之一是否行使優先購買權，被告以170,000元行使優先
    購買權，並已登記為系爭土地之所有人等情，此有金服公司
    函文、系爭土地登記謄本可稽，且為兩造所不爭執，堪認此
    部分之事實為真。
  ㈢原告主張系爭土地既經其出價170,000元得標，縱被告依土地
    法第34條之1規定就系爭土地主張優先購買權，該優先購買
    權僅有債權效力，不得對抗原告等語，為被告所否認，並以
    前詞置辯，經查：
  ⒈按土地或建築改良物，自繼承開始之日起逾1年未辦理繼承登
    記者，經該管直轄市或縣市地政機關查明後，應即公告繼承
    人於3個月內聲請登記；逾期仍未聲請者，得由地政機關予
    以列冊管理。但有不可歸責於聲請人之事由，其期間應予扣
    除。前項列冊管理期間為15年，逾期仍未聲請登記者，由地
    政機關將該土地或建築改良物清冊移請國有財產局公開標售
    。繼承人占有或第三人占有無合法使用權者，於標售後喪失
    其占有之權利；土地或建築改良物租賃期間超過5年者，於
    標售後以5年為限。依第2項規定標售土地或建築改良物前應
    公告30日，繼承人、合法使用人或其他共有人就其使用範圍
    依序有優先購買權。但優先購買權人未於決標後10日內表示
    優先購買者，其優先購買權視為放棄。土地法第73條之1第1
    項、第2項、第3項定有明文。又共有人出賣其應有部分時，
    他共有人得以同一價格共同或單獨優先承購；前4項規定，
    於公同共有準用之，土地法第34條之1第4項、第5項分別定
    有明文。
  ⒉被告既為系爭土地共有人之一（權利範圍1/4），此有系爭土
    地登記謄本可證，依上開說明，則系爭土地出賣時，被告自
    得以其名義行使優先承購權，而國產署委託金服公司標售系
    爭土地，原告並非已故之楊卻之「繼承人」或「合法使用人
    」，原告自無從為優於被告之先順序優先購買之主張，則原
    告上開主張系爭土地既經其出價170,000元得標，縱被告依
    土地法第34條之1規定就系爭土地主張優先購買權，該優先
    購買權僅有債權效力，不得對抗原告等語，即難認有據。
四、綜上所述，原告以被告不得以其為系爭土地共有人之地位，
    主張優先購買，既非有據。從而，原告訴請確認被告就國產
    署110年度第401批逾期未辦繼承登記土地或建築改良物第27
    標彰化縣○○鎮○○段00地號土地優先購買權不存在，即非有理
    ，原告之訴，應予駁回。
五、本件事證已臻明確，兩造其餘攻擊防禦方法及證據，核與判
    決之結果不生影響，爰不一一論列，併此敘明。
六、訴訟費用負擔之依據：民事訴訟法第78條。
中　　華　　民　　國　　111 　年　　5 　　月　　31　　日
                  臺灣彰化地方法院北斗簡易庭
                          法  官  楊鑫忠
以上正本係照原本作成。
如對本判決不服提起上訴，應於送達後20日內，向本院提出上訴
狀並表明上訴理由(須按對造人數附繕本) 。
中　　華　　民　　國　　111 　年　　5 　　月　　31　　日
                          書記官  張清秀